【裁判字號】    99,訴緝,135
【裁判日期】    990526
【裁判案由】    詐欺
【裁判全文】
臺灣臺中地方法院刑事判決             99年度訴緝字第135號
公  訴  人  臺灣臺中地方法院檢察署檢察官
被      告  乙○○
上列被告因詐欺案件，經檢察官提起公訴（95年度偵字第11726
、16526號），被告就被訴事實為有罪之陳述，經告以簡式審判
意旨，並聽取當事人之意見後，經本院合議庭裁定改以簡式審判
程序審理，判決如下：
    主    文
乙○○共同意圖為自己不法之所有，以詐術使人將本人之物交付
為常業，處有期徒刑壹年，減為有期徒刑陸月。
    事    實
一、乙○○明知謝俊隆（綽號「隆哥」、「龍哥」，由本院以九
    十五年度訴字第六三九號判決後，上訴臺灣高等法院臺中分
    院以九十六年度上訴字第六五四號判處罪刑，再經上訴最高
    法院發回由臺灣高等法院臺中分院以九十七年度上更（一）
    字第一一七號判處罪刑）所組，利用其在臺中市○○路（起
    訴書誤載為大智街）二八二號及臺中市○○路五五七號處設
    立之「大群人力仲介公司」，在臺中市○區○○路、進化路
    口附近開設之通訊行為掩護，名義上對外係以招攬粗工、臨
    時工為名義，實則係以此挑選人頭保戶向保險公司詐領保險
    金之犯罪集團。乙○○因缺錢花用，而貪圖上開謝俊隆所組
    成之詐領保險金集團所提供之酬勞，而與謝俊隆所組之詐領
    保險金集團，共同基於意圖為自己不法所有之常業詐欺之犯
    意聯絡，由乙○○於九十二年二月間（起訴書誤載為九十三
    年三月間），在謝俊隆位於臺中縣大里市○○街二巷七十四
    號之居所（該處設有「和尚通訊行」）及上開處所等處，提
    供其個人之年籍、國民身分證件等資料予謝俊隆。謝俊隆於
    取得乙○○前開資料後，即以其名義，於附表所示之時間，
    代為向附表所示之保險公司，投保人壽附加醫療保險或意外
    傷害醫療保險，並代為繳納保險費用，每份保險之住院醫療
    保險日額理賠金為新臺幣（下同）一千元至三千元（起訴書
    誤載為一千元至二千元）不等，乙○○即於附表所示之保險
    契約生效後，先後至仁愛綜合醫院等醫院，向問診之急診室
    醫生佯稱其因發生意外導致頭部外傷，而有頭暈、頭痛、嘔
    吐等腦震盪之症狀，經急診轉往住院治療，乙○○則於每次
    出院後，均由謝俊隆代為申請診斷證明書及取得醫院開具之
    收據後，用以向如附表所示之保險公司申請保險理賠金，致
    如附表所示之保險公司陷於錯誤，誤認乙○○確有發生保險
    契約約定之保險事故而支付如附表所示之保險理賠金。乙○
    ○並與謝俊隆以此為業，賴以維生。嗣因謝俊隆所組之詐領
    保險金集團以人頭保戶向保險公司所述之相同事故發生頻繁
    且理賠金額過高，遭人檢舉，因而查知上情。
二、案經內政部警政署刑事警察局及臺南縣警察局分別移送臺灣
    臺中地方法院檢察署檢察官偵查起訴。
    理    由
壹、程序方面：
    查本件被告乙○○所犯修正前刑法第三百四十之罪，非為死
    刑、無期徒刑或最輕本刑為三年以上有期徒刑之罪，且非高
    等法院管轄第一審之案件，經本院合議庭裁定由受命法官行
    準備程式時，被告就被訴事實為有罪之陳述後，經告知被告
    簡式審判程式之旨，並聽取被告、檢察官之意見後，裁定進
    行簡式審判程式，依刑事訴訟法第第二百七十三條之二之規
    定，簡式審判程式之證據調查，不受刑事訴訟法第一百五十
    九條第一項、第一百六十一條之二、第一百六十一條之三、
    第一百六十三條之一及第一百六十四條至第一百七十條規定
    之限制，合先敘明。
貳、實體方面：
一、訊據被告乙○○對於上揭犯行於本院行準備程序、審理時均
    坦承不諱，核與謝俊隆於警詢時證稱：「我先找到人頭，與
    人頭約定由人頭提出渠人資身份，復由我招攬保險公司業務
    員填寫意外傷害等保險之保單，嗣保單生效後，即叫人頭佯
    稱意外事故就診住院，嗣住院完成取得診斷書、就診紀錄、
    醫療收據等資料後，再向保險公司申請理賠。」等語（臺南
    縣警察局警刑字第○九四一四○○號警卷(一)，第三頁）證述
    內容相符，堪認被告乙○○係謝俊隆邀集之人頭保戶無訛。
二、又被告乙○○係於密集時間內，向如附表所示之多家保險公
    司投保，並以發生意外造成頭暈、頭痛、嘔吐等外觀無從檢
    視之症狀，至如附表示之醫院就診或住院，取得各該醫院開
    具之診斷證明書及收據，向如附表示之保險公司申請理賠之
    事實，業據證人即保誠人壽保險股份有限公司（現已更名為
    中國人壽保險股份有限公司）理賠部專員張福興、國泰人壽
    保險股份有限公司臺中服務科股長林介仁於警詢及偵訊中，
    及宏泰人壽保險股份有限公司理賠部科長黃文宗於警詢中及
    職員吳昱騰於偵訊中具結之證述屬實，並有如附表備註欄所
    示保險公司及仁愛綜合醫院、澄清醫院所出具之診斷證明書
    、理賠申請書、要保書、醫療費用收據等文書證據附卷可稽
    。此外，復有扣案之「國泰銀行」提款卡一張、「臺中銀行
    」提款卡、三星牌手機（序號：000000000000
    000）、人頭保險資料一本、教戰手則各一本、簡正中印
    章一顆、支票號碼ＫＧ00000000號富邦人壽支票一
    張、醫療費用收據一批、診斷證明書、人頭身份證影本、帳
    戶影本、通知書、申請書、同意書、保險公司保險資料五張
    、陳明聰等人信件、起訴狀、存證信函、賴保燕清寒證明書
    、「全球人壽保險公司」函、投保資料表格可資佐證，足認
    被告乙○○之自白認罪供述核與本案客觀事實相符。是綜上
    所述，本件事證明確，被告乙○○上揭犯行，堪為認定，應
    予依法論科。
三、新舊法比較：
    查被告乙○○行為後，刑法業於九十四年二月二日修正公佈
    ，並於九十五年七月一日起施行，其中與本件有關部分之第
    二條、第二十八條、第三百四十條均業已修正。按「行為後
    法律有變更者，適用行為時之法律，但行為後之法律有利於
    行為人者，適用最有利於行為人之法律」，修正後刑法第二
    條第一項定有明文，此條規定係規範行為後法律變更所生新
    舊法律比較適用之準據法，本身尚無新舊法比較之問題，於
    新法施行後，應一律適用新法第二條第一項之規定，為「從
    舊從輕」之比較，先予敘明。再按本次法律變更，比較時應
    就罪刑有關之共犯、未遂犯、想像競合犯、牽連犯、連續犯
    、結合犯，以及累犯加重、自首減輕暨其他法定加減原因（
    如身份加減）與加減例等一切情形，綜其全部罪刑之結果而
    為比較（最高法院九十五年五月二十三日九十五年度第八次
    刑庭會議決議參照）。據此：
（一）按刑法第二條第一項之規定，係規範行為後「法律變更」
      所生新舊法比較適用之準據法，故被告行為後刑法條文之
      修正，對於被告並無有利或不利之情形者（例如新舊法處
      罰輕重相同，犯罪構成要件亦無寬嚴之別等），即無適用
      修正後刑法第二條第一項之規定比較新舊法適用之問題。
      被告行為後，刑法於九十四年二月二日修正公布，於九十
      五年七月一日施行，刑法第二十八條關於共同正犯之規定
      ，修正前係規定：「二人以上共同實施犯罪之行為者，皆
      為正犯。」修正後則規定：「二人以上共同實行犯罪之行
      為者，皆為正犯。」修正理由係在排除「預備共同正犯」
      及「陰謀共同正犯」之適用，修正刑法第二十八條雖將舊
      法之「實施」修正為「實行」，其中「實施」一語，涵蓋
      陰謀、預備、著手及實行之概念在內，其範圍較廣；而「
      實行」則著重於直接從事構成犯罪事實之行為，其範圍較
      狹；二者之意義及範圍固有不同，惟對於被告乙○○共同
      犯常業詐欺罪，既屬實行犯罪行為之正犯，刑法第二十八
      條之修正內容，對於被告二人並無「有利或不利」之影響
      。依上說明，自無適用修正後刑法第二條第一項之規定比
      較新舊法適用之問題（參見最高法院九十五年度臺上字第
      五五八九號判決意旨）。是本件關於被告乙○○與證人謝
      俊隆成立共犯適用刑法第二十八條規定部分，即無依刑法
      第二條第一項規定為新舊法之比較之問題。
（二）被告乙○○行為後，刑法已於九十五年七月一日修正公佈
      施行，修正後常業詐欺罪之規定業已刪除，同時刪除刑法
      第五十六條連續犯規定之適用，具數罪犯罪型態，應以一
      罪一罰之方式論斷之。是被告行為後法律已有變更，本案
      被告之犯罪，依修正後之規定，應適用刑法第三百三十九
      條詐欺罪處斷，而刑法第三百三十九條詐欺罪之法定本刑
      為五年以下有期徒刑，修正前刑法第三百四十條之常業詐
      欺罪之法定本刑為一年以上七年以下有期徒刑。本件被告
      乙○○犯數次詐欺罪，若依修正後規定分別論以詐欺罪而
      予數罪併罰，其刑度顯較修正前刑法第三百四十條常業詐
      欺罪為重，經比較新舊法結果，舊法規定顯較有利被告乙
      ○○，依刑法第二條第一項規定，自應適用修正前刑法第
      三百四十條常業詐欺罪論處。
（三）修正前刑法第三百四十條得併科罰金刑，依修正後刑法施
      行法增訂第一條之一：「中華民國九十四年一月七日刑法
      修正施行後，刑法分則編所定罰金之貨幣單位為新臺幣。
      九十四年一月七日刑法修正時，刑法分則編未修正之條文
      定有罰金者，自九十四年一月七日刑法修正施行後，就其
      所定數額提高為三十倍。但七十二年六月二十六日至九十
      四年一月七日新增或修正之條文，就其所定數額提高為三
      倍」及刑法第三十三條第五款修正為：「主刑之種類如下
      ：五、罰金：新臺幣一千元以上，以百元計算之」等規定
      觀之，依修正後之法律，上開法條所得科處之罰金刑之最
      高額與修正後法律同，惟最低額則以行為時之舊法對被告
      較有利，應認行為時法對被告較有利。
四、按刑法上所謂常業，係指反覆以同種類行為為目的之社會活
    動之職業性犯罪而言，至於犯罪所得之多寡，是否恃此犯罪
    為唯一之謀生職業，則非所問，縱令兼有其他職業，仍無礙
    於該常業犯罪之成立；且常業犯既係賴某種犯罪為生，當然
    屬非法營業，縱令其營業可能隨時因遭取締或查獲而停業，
    不能視為正業，自不能因此即認其非常業犯。最高法院八十
    五年臺上字第五一○號判例可資參照。查被告乙○○自九十
    二年二月起，參與證人謝俊隆所組之詐欺集團，以如犯罪事
    實欄所載之犯罪方式牟取不法利益，期間犯罪次數頻仍，在
    在顯示被告乙○○恃以本案犯罪所得為生活之資，並以此為
    業，揆諸上開說明，當應論以常業犯罪。是核被告乙○○就
    附表所示之行為，係犯修正前刑法第三百四十條之常業詐欺
    取財罪。次按共同正犯間，非僅就其自己實施之行為負其責
    任，並在犯意聯絡之範圍內，對於他共同正犯所實施之行為
    ，亦應共同負責；共同實施犯罪行為之人，在合同意思範圍
    以內，各自分擔犯罪行為之一部，相互利用他人之行為，以
    達其犯罪之目的者，即應對於全部所發生之結果，共同負責
    ，即共同正犯，只須具有犯意聯絡及行為分擔，而不問犯罪
    動機起於何人，亦不問每一階段犯行，均經參與（參照最高
    法院三十二年上字第一九○五號判例、最高法院九十年度臺
    上字第五三五三號、第三二○五號刑事判決要旨）。經查，
    本件被告乙○○就其所為之犯罪事實，雖非參與犯罪集團整
    個犯罪行為之全部過程，而係參與其中部分之行為，惟渠既
    就如何施用詐術、如何獲取保險理賠金等犯行均與證人謝俊
    隆互有分工，與證人謝俊隆均有直接犯意聯絡及行為分擔，
    是被告乙○○就附表所示之犯罪事實與證人謝俊隆間，應論
    以共同正犯。爰審酌被告乙○○與證人謝俊隆所組成之詐領
    保險金集團共同以不實之傷害住院取得診斷證明書及收據，
    試圖向保險公司詐領保險理賠金，危害社會交易安全秩序，
    行為殊不可取，惟被告乙○○於本院審理中為認罪之供述，
    顯有悔悟之意，及其犯罪動機、目的、手段、所生損害暨被
    告乙○○非本案犯罪之主謀者，併審酌公訴檢察官之具體求
    刑及被告已當庭對檢察官求刑表示沒意見，及其它共同被告
    之罪刑情節等一切情狀，量處如主文所示之刑，資以懲儆。
    又被告行為後，中華民國九十六年罪犯減刑條例於九十六年
    七月四日公佈，於同年月十六日施行，而中華民國九十六年
    罪犯減刑條例第五條規定：「本條例施行前，經通緝而未於
    中華民國九十六年十二月三十一日以前自動歸案接受偵查、
    審判或執行者，不得依本條例減刑」，係指於該條例施行前
    經通緝，而未於該條例施行後之九十六年十二月三十一日以
    前自動歸案者，不得依該條例減刑，如係於該條例施行後通
    緝再予緝獲到案者，應不受該條規定不得減刑之限制。查被
    告乙○○係於中華民國九十六年罪犯減刑條例九十六年七月
    十六日施行後之九十八年四月二十八日發佈通緝，即無該條
    例第五條不得減刑之適用。是被告乙○○本件犯行均係在九
    十六年四月二十四日以前，且非中華民國九十六年罪犯減刑
    條例第三條所示不得減刑之罪，爰依中華民國九十六年罪犯
    減刑條例第二條第一項第三款，減其刑期二分之一。
五、至於檢察官於起訴書論罪欄中雖認本案被告乙○○與共同被
    告謝浩威、李維倫、廖俊青、李國銘、蕭順彬、劉孟哲、傅
    文力、張銘森、陳志明、文俊嵐、林信介、王志強、徐維志
    、張武安、江和樹、江家華等人，皆係證人謝俊隆覓來充任
    向上述保險公司投保之人頭保戶，就本案所有保險公司投保
    以詐領保險費之各項次犯罪皆應共同正犯云云。此查：被告
    乙○○本院審理中已明確供稱伊只認識謝俊隆，與其餘人頭
    保戶並不相識等語（本院卷，第四二頁），又證人謝俊隆係
    為被告乙○○委託處理保險事務者外，其餘共同被告之陳述
    ，均未曾提過認識被告乙○○，且佐以被告乙○○與上開共
    同被告之人頭保戶，僅就各人向保險公司投保後詐得之保險
    給付中分得一定之不法利益，被告乙○○並無從於上開人等
    所投保而詐得之保險給付中分配不法利益，上開人等亦無從
    於被告乙○○所投保而如能詐得保險給付中分配不法利益，
    即被告乙○○與上開人等與謝俊隆雖各別有共同之犯意聯絡
    存在，惟與其餘共同被告彼此之橫向間均無互為犯意聯絡甚
    明，是被告乙○○與上開人等間，除與證人謝俊隆應論以共
    同正犯外，並無檢察官起訴書論罪欄中所稱之共同正犯關係
    存在，檢察官此之所指應屬有誤，並予指明（臺灣高等法院
    臺中分院九十七年度上訴字第二七五五號判決意旨參照，即
    本件其餘共同被告謝浩威、李維倫之上訴案件）。
六、扣案之人頭保險資料、教戰手則各一本、簡正中私章一顆、
    醫療費用收據、診斷證明書、人頭身份證、帳戶影本、投保
    資料表格各一批等物，雖為共犯即證人謝俊隆所有，且係供
    犯罪或預備犯罪之用，然既係於其他人頭保戶案件中所扣得
    ，亦無證據足以證明係供被告乙○○犯本罪使用之物，自不
    為沒收之宣告。至其餘扣案之「國泰銀行」提款卡一張、「
    臺中銀行」提款卡、三星牌手機（序號: 00000000
    0000000）等物，亦與本件犯罪無關，不為沒收之宣
    告，附此敘明。
據上論斷，應依刑事訴訟法第二百九十九條第一項前段，刑法第
二條第一項前段、第二十八條、修正前刑法第三百四十條，刑法
施行法第一條之一第一項、第二項，中華民國九十六年罪犯減刑
條例第二條第一項第三款、第七條，判決如主文。
本案經檢察官甲○○到庭執行職務。
中    華    民    國    99    年    5    月     26    日
                  刑事第五庭  法  官  林慶郎
以上正本證明與原本無異
如不服本判決，應於收受本判決後十日內向本院提出上訴書狀，
其未敘述上訴理由者，並得於提起上訴後十日內向本院補提理由
書狀（均須按他造當事人之人數附繕本）「切勿逕送上級法院」
                              書記官  黃士益
中    華    民    國    99    年    5    月     26    日
附錄論罪科刑法條
修正前刑法第三百四十條：
以犯第三百三十九條之罪為常業者，處一年以上七年以下有期徒
刑，得併科五萬元以下罰金。
附表：
┌──┬────┬────┬─────┬────┬──────┬──┬──────┬────┬─────────┐
│編號│保險公司│投保日期│申請理賠  │事故日期│病名        │住院│診斷證明書  │理賠金額│備註              │
│    │保單號碼│        │日期      │        │            │天數│            │(新臺幣)│                  │
├──┼────┼────┼─────┼────┼──────┼──┼──────┼────┼─────────┤
│一  │宏泰人壽│九十二年│九十二年三│九十二│頭部外傷及腦│四日│仁愛綜合醫院│合計共四│宏泰人壽保險股份│
│    │保險股份│二月十九│月二十四日│年三月十│挫傷        │    │診斷證明書  │萬元（起│  有限公司人壽保險│
│    │有限公司│日      │          │二日    │            │    │            │訴書誤載│  要保書、理賠申請│
│    │        │        │          ├────┼──────┼──┼──────┤為一萬六│  書、查證報告、同│
│    │        │        │          │九十二│頭部外傷蜘蛛│六日│澄清醫院診斷│千元）  │  業索引投保記錄報│
│    │        │        │          │年三月十│膜下腔出血  │    │證明書      │        │  告表（警卷(三)，第│
│    │        │        │          │九日    │            │    │            │        │  0000-0000、2248-│
│    │        │        │          │        │            │    │            │        │  2251頁）        │
│    │        │        │          │        │            │    │            │        │仁愛綜合醫院診斷│
│    │        │        │          │        │            │    │            │        │  證明書、病歷摘要│
│    │        │        │          │        │            │    │            │        │  、澄清醫院診斷證│
│    │        │        │          │        │            │    │            │        │  明書、病歷摘要（│
│    │        │        │          │        │            │    │            │        │  警卷(三)，第2244-2│
│    │        │        │          │        │            │    │            │        │  247頁）         │
│    │        │        │          │        │            │    │            │        │宏泰人壽保險股份│
│    │        │        │          │        │            │    │            │        │  有限公司4.宏│
│    │        │        │          │        │            │    │            │        │  壽理賠字第099000│
│    │        │        │          │        │            │    │            │        │  0455號函（本院審│
│    │        │        │          │        │            │    │            │        │  理卷，第30頁）  │
├──┼────┼────┼─────┼────┼──────┼──┼──────┼────┼─────────┤
│二  │保誠人壽│九十二年│九十二年三│九十二│頭部外傷及腦│四日│仁愛綜合醫院│合計共七│保誠人壽保險股份│
│    │保險股份│二月二十│月十七日  │年三月十│挫傷        │    │診斷證明書  │萬三千九│  有限公司LAS理賠 │
│    │有限公司│一日（起│          │二日    │            │    │            │百十元  │  索表、人壽保險與│
│    │        │訴書誤載├─────┼────┼──────┼──┼──────┤        │  附加契約要保書、│
│    │        │為九十二│九十二年四│九十二│頭部外傷蜘蛛│六日│澄清醫院診斷│        │  理賠案件處理流程│
│    │        │年二月十│月七日（起│年三月十│膜下腔出血  │    │證明書      │        │  表、理賠案件調查│
│    │        │九日）  │訴書誤載為│九日    │            │    │            │        │  報告表、查證報告│
│    │        │        │九十二年三│        │            │    │            │        │  、理賠給付申請書│
│    │        │        │月二十八日│        │            │    │            │        │  （警卷(三)，第2224│
│    │        │        │）        │        │            │    │            │        │  -2231、0000-0000│
│    │        │        │          │        │            │    │            │        │   頁）           │
│    │        │        │          │        │            │    │            │        │仁愛綜合醫院診斷│
│    │        │        │          │        │            │    │            │        │  證明書、收據、澄│
│    │        │        │          │        │            │    │            │        │  清醫院診斷證明書│
│    │        │        │          │        │            │    │            │        │  、收據（警卷(三)，│
│    │        │        │          │        │            │    │            │        │  第0000- 0000頁）│
├──┼────┼────┼─────┼────┼──────┼──┼──────┼────┼─────────┤
│三  │國泰人壽│九十二年│不詳      │九十二│頭部外傷及腦│四日│仁愛綜合醫院│合計共七│國泰人壽保險股份│
│    │保險股份│二月二十│          │年三月十│挫傷        │    │診斷證明書  │萬零九百│  有限公司人身保險│
│    │有限公司│七日    │          │二日    │            │    │            │七十八元│  要保書（臺南縣警│
│    │        │        ├─────┼────┼──────┼──┼──────┤        │  察局南縣警刑字第│
│    │        │        │不詳      │九十二│頭部外傷蜘蛛│六日│澄清醫院診斷│        │  0000000000號警卷│
│    │        │        │          │年三月十│膜下腔出血  │    │證明書      │        │  (三)，下稱警卷(三)，│
│    │        │        │          │九日    │            │    │            │        │  ，第0000-0000頁 │
└──┴────┴────┴─────┴────┴──────┴──┴──────┴────┴─────────┘

司法院資訊處製作；財團法人民間司法改革基金會備份。
